最高法院刑事判決　　　　　　　　　　　　　　　　八十六年度台非字第二四九號
　　上訴人　最高法院檢察署檢察總長
　　被　告　甲○○
右上訴人因被告殺人案件，對於台灣高等法院中華民國八十五年二月六日第二審確定
判決（八十四年度上更(一)字第八五六號，起訴案號：台灣台北地方法院檢察署八十三
年度偵字第八二三四、八三二六號），認為部分違法，提起非常上訴，本院判決如左
：
    主  文
上訴駁回。
    理  由
非常上訴理由稱：按犯罪事實應依證據認定之，無證據不得推定其犯罪事實，刑事訴
訟法第一百五十四條定有明文。而證據之證明力，雖由法院自由判斷，但不得違背經
驗法則，且如證據之本身，對於待證事實，不足為供證明之資料，而事實審仍採為判
決基礎，即屬證據上理由矛盾之違法。貴院四十八年上字第四七五號及七十一年台上
字四○二二號分別著有判例可稽。本件原判決認定被告甲○○有與被告黃欽明、謝根
福等四人共同殺害被害人姜榮昌之事實，係以證人顏義龍於警訊、偵查以及審理中之
指證，始終如一為論據，而判處甲○○之罪行。惟查顏義龍於警訊供稱：「我知道兇
嫌共有四人，其中乙名叫黃欽明，其他三人不認識，沒有恩怨」，「……此時姜某也
走過去，我隨後在旁邊，姜某走到酒席場口時，有兩位年青人即把姜某左右架住，黃
欽明站在右正前方，另一年青人站在左正前方，黃明欽指著姜某說，你把我當著細漢
仔，我此時也站在左前方年青人之左方，突然間槍聲響起，我大聲斥責，幹什麼！我
旁邊之歹徒向我開槍，我迅速往對面慢快道Ｓ型奔跑」「有兩人（開槍），一位是姜
某右邊歹徒開槍，一位左前方者開槍」，「也是追逐向我開槍之人」「歹徒共開五槍
以上」（見偵卷廿一頁至廿二頁）其於偵訊時供證與前大致相同外，「我可以肯定庭
上的謝根福是架住死者的其中之一人」問：「甲○○有無架住死者﹖」據答：「不清
楚，我沒有把握」，「我肯定有五聲，先打姜榮昌，再打我，但站著不動那人不會跑
到死者身邊從他右耳後方開槍，顯然是另一人開槍，我肯定有二把槍」（見偵卷八十
二、三頁）而其於一審訊問時則供稱：「總共有四人圍住姜，被告三人中是黃欽明、
謝根福有圍、甲○○我未見到」「（謝）先對姜開槍，再轉過來對我開一槍」云云（
見重訴卷六十九頁），被告甲○○矢口否認有參與殺人，其於警訊供稱：「我與謝根
福係朋友關係，我並不認識黃欽明、姜榮昌，也沒有恩怨」「本來謝根福在林森北路
遇上我時，我們是要一同去跳舞，但事後再遇上黃欽明，說他要到松隆路去談生意，
因跳舞時間還早，所以我和謝根福就先與黃欽明到松隆路來談生意」「我下車後，有
看到謝根福和黃欽明向跟攔車那位朋友（姜榮昌）在談生意，當時我並沒跟上去，只
站在後面，當時有樂隊聲音很吵，我有看到他們在談生意，後又在拉扯，並有一位持
一根黑色不明物要往阿福頭上打，後聽到有碰的聲音，不知是樂隊聲或是何種聲音，
後又看到有好多人跑過來，又聽到快跑，所以我就往基隆路方向跑，並叫計程車坐回
新生北路住處。」（見偵卷廿頁），核與謝根福所供：「……黃欽明對我說，要喝我
帶你去舞廳喝，於我倆乘坐計程車往林森北路快到金銀巷舞廳樓下時，黃某接到一通
電話，黃某繼續講電話，適巧我碰到一位認識的朋友，綽號阿德（即甲○○）者，我
與他點頭打招呼，阿德問我去那裡，我告訴他要上去跳舞，跟我們一起喝兩杯吧，黃
某講完電話走過來告訴我說，阿福我有事要處理，你和朋友上去（舞廳）等我，我馬
上回來，我告訴黃某說，不要這樣子，我跟你去好了，並介紹阿德給黃某認識，阿德
也說，我跟你們去，於是我們攔了一輛計程車……」「當車到達松隆路，黃某在尋找
地址，繞了一圈還沒找到，忽然有一個人把我們攔下來，我們便下車，黃某便與姜榮
昌在喜宴場外談事情，我見對方（姜某）已喝醉酒，口氣非常不好，我便上前告訴對
方，自己人不要生氣，有話慢慢說，誰知姜某又衝著我說，你是什麼東西，沒有你的
事，閃一邊去，說著便動手打我，旁邊有人衝過來說幹什麼，一起圍著我要打我，當
時我反抗，從腰際抽出槍來……我又急扣了一次板機，我聽到有人喊跑，我越過松隆
路往東方向跑……」（見偵卷十三、四頁）等情節相符，且於警訊及偵查時曾問黃欽
明：「你要前往案發地找姜榮昌時，甲○○可否知情」黃答：「不知道，因為不認識
，未交談」（見偵卷十二頁反面）「我無約謝根福、甲○○帶槍與姜榮昌談判」「我
並不認識甲○○」等語，參互以觀，被告甲○○與被害人素無仇怨，案發前因偶遇謝
根福介紹與黃欽明相識而欲往跳舞，黃欽明臨時接到被害人之電話約往松隆路他人喜
宴場相見而遂同往，如係共謀殺人，衡諸經驗法則應不致在眾人聚會處所行事，況被
告甲○○距離被害人約談處尚遠，既未交談，亦無參與毆打，在謝根福等偶發狀況下
，應無犯意聯絡，行為分擔甚明，要難因其事後自動向警局說明案情，即認係犯罪自
首，詎原判決竟以：甲○○雖未親自開槍，惟其明知黃欽明與死者已有衝突，雙方約
定地點談判，竟受黃欽明邀約前往助勢，案發後旋即逃離現場，亦難辭共犯之責，而
對於該被告如何明知黃欽明與被害人已有衝突，而仍夥同前往，以及如何在場助勢，
並無絲毫證據足以證明其事，遽予撤銷一審無罪之判決而為科刑之諭知，顯有認定事
實不憑證據之違法，案已確定，且於被告不利，爰依刑事訴訟法第四百四十一條、第
四百四十三條提起非常上訴，以資救濟等語。
本院按非常上訴之提起，以發見案件之審判係違背法令者為限，徵諸刑事訴訟法第四
百四十一條之規定，至為明顯，所謂審判違背法令，係指其審判程序或其判決之援用
法令與應適用之法令有所違背者而言。至於證據之取捨，法院原有自由判斷之權，且
認定犯罪事實所憑之證據，並不以直接證據為限，即綜合各種間接證據，本於推理作
用，就其所得之心證，予以採取，作為認定犯罪事實之基礎，原非法所不許。本件原
判決採用證人顏義龍之證言，並綜合全部卷內資料，認定被告甲○○站在已故姜榮昌
左前方，在場助勢並防止其逃跑，雖被告未親自開槍，惟其明知黃欽明與姜榮昌已有
衝突，雙方約定地點談判，謝根福攜帶手槍、子彈，竟受黃欽明邀約前往助勢，槍擊
案發後旋即逃離現場，難辭共犯之責，為事實審法院採證認事職權之合法行使。非常
上訴意旨復未指摘原判決認事採證有何違背經驗、論理法則之處，竟對法院職權行使
事項，任意指摘原判決有認定事實不憑證據之違法，不能認為有理由，應予駁回。
據上論結，應依刑事訴訟法第四百四十六條，判決如主文。
中      華      民      國    八十六    年      八      月    二十八    日
                              最高法院刑事第五庭
                                  審判長法官  陳  錫  奎
                                        法官  洪  清  江
                                        法官  李  璋  鵬
                                        法官  吳  昆  仁
                                        法官  劉  介  民
      右正本證明與原本無異
                                              書  記  官
中      華      民      國    八十六    年      九      月      三      日
